臺灣桃園地方法院民事判決　　　　　　 109年度原訴字第73號
原　　　告　吳嘉永

　　　　　　詹珠妹

共　　　同
訴訟代理人　袁曉君律師
被　　　告　朱采薇

訴訟代理人　蕭萬龍律師
複　代理人　邱馨儀律師
　　　　　　李安傑律師
上列當事人間請求債務人異議之訴等事件，本院於民國110 年10
月18日辯論終結，判決如下：
    主  文
原告之訴駁回。
訴訟費用由原告負擔。
    事實及理由
壹、程序事項
一、按「確認法律關係之訴，非原告有即受確認判決之法律上利
    益者，不得提起」，民事訴訟法第247 條第1 項前段定有明
    文。而所謂即受確認判決之法律上利益，係指法律關係之存
    否不明確，原告主觀上認其在法律上之地位有不安之狀態存
    在，且此種不安之狀態，能以確認判決將之除去者而言（最
    高法院52年台上字第1240號判決意旨參照）。本件原告起訴
    主張，原告吳嘉永為坐落於桃園市○○區○○○○段0000 0
    地號土地（下稱系爭土地）之所有權人（權利範圍1/2 ，嗣
    信託登記予訴外人吳錦賢），而被告在系爭土地信託登記予
    吳錦賢前即為該地之抵押權人，後並據以向本院以108 年度
    司執字第52021 號聲請拍賣抵押物強制執行系爭土地（下稱
    系爭執行事件），然原告主張系爭抵押權所擔保之債權僅餘
    新臺幣（下同）118 萬8220元，並非如被告抗辯450 萬元，
    故系爭執行事件已致其在法律上之地位陷於不安狀態，且此
    種不安之狀態，能以確認判決將之除去，故原告提起本件訴
    訟應認有確認利益，先予敘明。
二、次按訴狀送達後，原告不得將原訴變更或追加他訴，但請求
    基礎事實同一者，不在此限；被告於訴之變更或追加無異議
    ，而為本案之言詞辯論者，視為同意變更或追加，民事訴訟
    法第255 條第1 項第2 款、第2 項定有明文。查原告起訴時
    聲明：㈠確認被告對原告就民國106 年5 月18日不動產借貸
    契約（下稱系爭借貸契約）超過299 萬7456元之債權不存在
    。㈡系爭執行事件於超過299 萬7456元，及自106 年5 月18
    日起至清償日止，按週年利率5 ％計算之利息部分之執行程
    序，應予撤銷（見本院卷第3 頁）。嗣其聲明經變更，末於
    110 年7 月8 日再變更聲明為：㈠確認被告對原告吳嘉永、
    詹珠妹間就吳嘉永所有系爭土地（權利範圍1/2 ），於106
    年5 月19日以平壢登跨字第10240 號所設定最高限額500 萬
    元之抵押權（下稱系爭抵押權），超過118 萬8220元之債權
    不存在。㈡系爭執行事件於超過118 萬8220元之執行程序，
    應予撤銷（詳本院卷第217 、218 頁）。經核原告前開所為
    ，俱係基於同一基礎事實，且被告無異議而為本案之言詞辯
    論，依前開規定，其聲明變更尚無不合，應予准許。
貳、實體事項
一、原告主張：被告依系爭借貸契約於系爭執行事件中，主張對
    原告有450 萬元之借款債權（下稱系爭借款債權），惟該債
    權被告實際僅有以自己名義各匯款33萬元及136 萬6011元予
    原告吳嘉永及詹珠妹，另委由訴外人姜智浩匯款187 萬3000
    元予原告詹珠妹，且因原告銀行帳戶之提款卡均由訴外人姜
    智浩持有控管，被告將上開款項匯入後，旋遭姜智浩將部分
    款項領出，故原告就上開借款實際僅有取得232 萬570 元。
    且原告業已透過姜智浩還款150 萬元予原告，故原告積欠被
    告之本金僅有82萬570 元，加計利息（違約金）36萬7650元
    ，是原告總共積欠被告僅有118 萬8220元，故系爭抵押權所
    擔保之債權逾此範圍自不存在，且系爭執行事件於超過118
    萬8220元之執行程序，應予撤銷。爰依強制執行法第14條規
    定提起本訴等語。並聲明如前揭壹、程序事項、二所示。
二、被告則以：系爭借款債權分為兩部分：㈠原告詹珠妹於106
    年5 月向被告借款220 萬元，約定月息2.5 ％，經原告同意
    預扣3 個月利息，及扣除手續費13萬2000元，暨代書費、規
    費共2 萬2360元後，被告委由訴外人姜智浩匯款187 萬3000
    元予原告詹珠妹。㈡原告詹珠妹於106 年6 月再向被告借款
    230 萬元，約定月息2.5 ％，經原告同意預扣3 個月利息，
    及扣除手續費13萬8000元，復由被告為原告代償民間債務29
    萬3489元後，被告乃分別匯款33萬元及136 萬6011元予原告
    吳嘉永及詹珠妹，故兩造確實有450 萬元之借款債權，且被
    告亦有交付借款。而原告主張其等帳戶內款項遭訴外人姜智
    浩提領乙節，原告未能舉證，且與常情不符，自不足採等語
    ，資為抗辯。並聲明：原告之訴駁回。
三、經查，兩造於106 年5 月18日簽立系爭借貸契約，載明原告
    向被告借款總金額為450 萬元，原告吳嘉永並提供系爭土地
    於同年5 月23日設定系爭抵押權予被告以擔保系爭借款債權
    。嗣被告於106 年5 月25日委由訴外人姜智浩匯款187 萬30
    00元至原告詹珠妹上海銀行帳戶，另被告於同年6 月12日各
    匯款33萬元及136 萬6011元至原告吳嘉永土地銀行及詹珠妹
    上海銀行之帳戶內。繼之，被告於108 年6 月21日持本院10
    7 年度司拍字41號拍賣抵押物裁定（含確定證明書），向本
    院聲請拍賣系爭土地，經本院以系爭執行事件受理在案，原
    告於系爭執行事件強制執行程序中提起債務人異議之訴等情
    ，有系爭借貸契約、土地銀行交易明細、上海銀行存簿內頁
    、系爭土地公務用謄本、匯款單等件（詳本院卷第25至29頁
    、第31至39頁、第79至81頁、第101 頁、第107 頁）在卷可
    稽，並經本院依職權調取系爭執行事件卷宗核閱無訛，兩造
    就此亦不爭執，堪信為真實。
四、原告主張其二人就系爭借款實際僅有取得232 萬570 元，且
    已清償150 萬元，所餘本金加計利息（違約金）共僅積欠被
    告118 萬8220元等情，為被告否認，並以前情置辯。故本件
    爭點厥為：㈠系爭借款借貸之金額為何？㈡原告是否已返還
    150 萬元借款予被告？所餘借貸金額為何？
五、按當事人主張有利於己之事實者，就其事實有舉證之責任，
    民事訴訟法第277 條前段定有明文。是主張權利存在之人，
    就權利發生事實應負舉證責任，主張權利不存在之人，應就
    權利障礙事實、權利消滅事實、權利排除事實負舉證責任。
    又確認法律關係不存在之訴，如被告主張法律關係存在時，
    應由被告負舉證責任（最高法院19年上字第385 號、20年上
    字第709 號、28年上字第11號、42年台上字第170 號判決意
    旨參照）。故而，消極確認之訴之舉證責任分配原則即為被
    告應就權利發生事實負舉證責任，原告應就權利障礙事實、
    權利消滅事實或權利排除事實負舉證責任。經查：
（一）系爭借款借貸之金額為何？
   1、按稱消費借貸者，謂當事人一方移轉金錢或其他代替物之
      所有權於他方，而約定他方以種類、品質、數量相同之物
      返還之契約，民法第474 條第1 項定有明文。再消費借貸
      為要物契約，因金錢或其他代替物之交付而生效力，故利
      息先扣之消費借貸，其貸與之本金額應以利息預扣後實際
      交付借用人之金額為準（最高法院88年度台上字第1346號
      判決意旨參照）。據此，貸與之金額應以實際交付借用人
      之金額為準，預扣利息或以任何事由扣除之金額，既未實
      際交付借用人，自不成立消費借貸。
   2、經查，系爭借貸契約固載明兩造借款總金額為450 萬元，
      然經被告預扣利息、手續費、代書費、規費及其他費用後
      ，先後於106 年5 月25日、同年6 月12日各交付187 萬30
      00元及33萬元、136 萬6011元予原告，已如前述。則依前
      揭最高法院判決意旨，被告對原告之借款債權數額，應限
      於被告實際交付原告之金額即356 萬9011元（計算式：18
      7 萬3000元＋136 萬6011＋33萬元）為準。
   3、原告固主張訴外人姜智浩持有控管原告詹珠妹和吳嘉永上
      揭銀行帳戶提款卡，於被告匯款後，姜智浩即自行提領10
      2 萬6015元及22萬2426元，共124 萬8441元（詳本院卷第
      221 頁），並提出帳戶明細及存摺內頁為憑（詳本院卷第
      9 至11頁、31至39頁）。惟前開帳戶明細及存摺內頁僅有
      提款紀錄，尚難以此提款紀錄即推認係由何人提領，且銀
      行帳戶之提款卡，為個人理財之重要工具，理應由帳戶持
      有人嚴加保管不會輕易流出，原告僅單方指述其等所有提
      款卡係由訴外人姜智浩持有控管云云，而未能提出其他證
      據以實其說，是其此部分陳述，自難採信。且原告主張於
      106 年6 月12日匯入訴外人呂佳全帳戶之50萬元乙節（詳
      本院卷第11頁、139 至141 頁），亦經證人呂佳全到庭具
      結證述：不確定是否有收到這筆款項等語（詳本院卷第26
      7 頁），又該筆款項縱有匯入呂佳全帳戶，亦無證據足認
      與本件借款有何關連，故原告主張遭姜智浩自其帳戶提領
      124 萬8441元云云，尚難採信。
（二）原告是否已返還150 萬元借款予被告？所餘借貸金額為何
      ？
   1、原告主張已返還150 萬元借款予被告，並提出清償明細及
      臺灣土地銀行支票、新光銀行支票暨支票存根等件為證（
      見本院卷第222 頁、143 頁、235 至259 頁），惟上開支
      票之受款人或為姜智浩，而支票存根亦載由訴外人李淑婷
      領取，其中僅有1 紙面額5 萬5000元之支票受款人記載為
      被告（詳本院卷第259 、257 頁），然該紙支票存根用途
      欄復載明為清償利息，而不涉及本件借款之本金，又原告
      復未能證明姜智浩或李淑婷與本件借款貸與人即被告有何
      關係，故原告縱有交付150 萬元予訴外人姜智浩，亦難認
      與本件借款有何關連。是原告前揭主張，亦不足採。
   2、再者，兩造約定利息（違約金）按年息20％計付，原告自
      107 年1 月15日至109 年4 月10日共817 日未給付利息（
      違約金），有卷附系爭借貸契約、系爭執行事件分配表各
      1 份可資佐證（詳本院卷第27頁、15頁），原告就此亦不
      爭執（詳本院卷第7 頁、223 頁），故以本件借款356 萬
      9011元計算，原告應支付利息（違約金）計159 萬8052元
      （計算式：3569011 ×20％÷365 ×817=159805 2，小數
      點以下四捨五入）。從而，原告積欠被告之本金、利息（
      違約金）共計516 萬7063元。是原告主張積欠被告之款項
      為118萬8220元，自不足採。
六、綜上所述，原告積欠被告之款項既達516 萬7063元，則其訴
    請確認系爭抵押權於超過118 萬8220元之債權不存在，併依
    強制執行法第14條訴請系爭執行事件於超過118 萬8220元之
    執行程序應予撤銷等節，均屬無理由，應予駁回。
七、本件事證已臻明確，兩造其餘之攻擊防禦方法及所舉之證據
    ，經本院審酌後，認與判決結果不生影響，爰不逐一論列，
    附此敘明。
八、訴訟費用負擔依據：民事訴訟法第78條。
中    華    民    國   110    年    11    月    22    日
                  民事第三庭  法  官  吳為平
以上正本係照原本作成。
如對本判決上訴，須於判決送達後 20 日內向本院提出上訴狀。
如委任律師提起上訴者，應一併繳納上訴審裁判費。
                              書記官  邱淑利
中    華    民    國   110    年    11    月    23    日